# R, tidyverse, gráficos e principais erros

### Principais erros de iniciantes e a melhor forma de pedir ajuda

#### Procurando e entendendo erros
O processo de procurar erros em seu código se chama "debugging" e é um exercício fundamental para aprender o funcionamento da linguagem R ou qualquer outra linguagem de programação. 

Neste tópico, listamos os principais pontos para procurar erros nos códidos do R.

**1. Certifique-se que leu e entendeu a mensagem de erro**

Ler e entender a mensagem de erro que o R devolve no console pode parecer óbvio num primeiro momento, mas geralmente é a última coisa que fazemos quando estamos iniciando a utilizar o R. 

Geralmente as mensagens não são muito claras num primeiro momento, mas depois que entendemos o que elas querem dizer, podemos facilmente voltar para o script e tentar achar o motivo do erro.

Seguem as principais mensagens de erro e uma explicação simples:

> **1. 'could not find function'**. Este erro ocorre quando um pacote R não é carregado corretamente ou devido a um objeto ausente, como erro ortográfico nas funções ou nome do conjunto de dados

> **2. 'Error in if'**. Geralmente significa a declaração lógica em "if (xxx) { …" não está produzindo um valor lógico.

> **3. 'object not found'**. Este erro ocorre quando o objeto específico usado no código não existe [está vazio].

> **4. 'cannot open the connection'**. Pode haver duas razões para estarmos recebendo este erro: (i) A file/connection can't be opened because R can't find it (geralmente erro na definição do diretório) e; (ii) Failure in .onLoad() (um pacote não consegue encontrar uma dependência do sistema).

> **5. 'subscript out of bounds'**. É provável que esse erro ocorre quando se usa loops aninhados incorretamente no código. Imagino você ter um vetor chamado "vetor" com 10 valores, e tentar acessar vetor[11].

> **6. 'non-numeric argument to a binary operator'**. Isso acontece quando misturamos diferentes valores de vetor no cálculo, por exemplo: numeric x character.

> **7. 'replacement has'**. Este erro ocorre quando se tenta atribuir um vetor de valores a um subconjunto de um objeto existente e os comprimentos não correspondem.

**2. Certifique-se que instalou e carregou os pacotes das funções que irá utilizar**

Pacotes são coleções de funções que realizam importação, manipulação e visualização de formatos de dados específicos ou que realizam análises específicas. Esse erro é bastante comum. É interessante utilizar essas duas estratégias para evitar esse tipo de erro:

> 1. iniciar o script sempre listando todos os pacotes que irá utilizar

> 2. sempre que usar a função de um pacote que carregar, fazê-lo dessa forma (e.g. `car::Anova())`. O operador "::" diz que estamos usando a função `Anova()` do pacote `car`

**3. Certifique-se que definiu o diretório correto de onde quer importar ou exportar seus dados**

Esse erro também é muito comum, principalmente de usuários iniciantes. Utilizamos a função `setwd("/home/mude")` para indicar que queremos importar e/ou exportar arquivos para esse diretório: `/home/mude`. 

Para verificar se esse é mesmo o diretório que queremos, podemos utilizar a função `getwd()` para retornar o endereço do diretório ou as funções `dir()` e `list.files()` para listar os arquivos no diretório. 

Há uma versão mais moderna dessa abordagem, que é utilizar o pacote `here`, seguindo uma ideia de facilitar a reprodutibilidade dos códigos quando enviados para outros usuários.

**4. Certifique-se que sua planilha está com separação de decimais e colunas corretos**

Esse aqui é um erro sempre complicado… Dependendo do idioma, a separação de decimais e colunas mudam numa planilha eletrônica:

> **inglês**: separação de decimais é feita por ponto (.) e a separação das colunas é feita por vírgula (,)

> **português**: separação de decimais é feita por vírgula (,) e a separação das colunas é feita por ponto-vírgula (;)

O R tende a lidar bem com essas diferença e você pode, por exemplo, utilizar a função `read.csv()` para uma planilha configurada e salva no formato em inglês [decimal – ponto (.) e coluna – vírgula (,)].

Para uma planilha salva no formato em português [decimal – ponto (.) e coluna – vírgula (,)], podemos utilizar a função `read.csv2()`. Entretanto, sempre verifique sua planilha antes de importá-la para o R.

Ainda podemos utilizar as funções `str()` ou `glimpse()`. Essas funções devolvem no console a estrutura dos dados, indicando o modo de cada coluna ("numeric", "character", "logical", "factor", …) e uma amostra dos dados. Se o str() mostra que, por exemplo, aquilo que era para ser "numeric" é "factor", isso indica que ou o separador decimal está errado, ou que falta um argumento "header = TRUE" na função de importar os dados para garantir que a primeira linha se torne o nome das colunas. 

**5. Certifique-se que os arquivos que irão ser importados não estão corrompidos**

Esse erro não é tão comum, mas pode acontecer. Geralmente na realização do download ou na cópia de arquivos grandes pode haver erros e gerar arquivos corrompidos. Então, se houver erro ao importar um arquivo, importe o mesmo em outros softwares para verificar, como abrir uma planilha eletrônica (Excel ou Calc), arquivos geoespaciais (ArcGIS ou QGIS), e outros formatos em softwares específicos.

**6. Certifique-se que não digitou algum comando errado**

Ao contrário do anterior, esse erro é um dos mais comuns… Geralmente nome de funções erradas – esquecer letras ou alguma letra maiúscula, esquecer de fechar parênteses ou aspas, esquecer um argumento da função, enfim, os tipos de erros aqui podem ser diversos. 

Entretanto, no console do RStudio podemos ver esse erro com certa facilidade, porque o RStudio tende a indicar esse tipo de erro nos trazendo que a função não existe ou que faltaram aspas ou parênteses. Outros editores, como o [Notepad++](https://notepad-plus-plus.org/) e o [SublimeText](https://www.sublimetext.com/), também possuem funções que ajudam a encontrar certos erros no código.

**7. Certifique-se que a atribuição foi feita corretamente**

Esse é o erro de longe mais comum. Pode ser que atribuímos os dados erroneamente com o mesmo nome, ou que chamamos um objeto com uma letra maiúscula ou equívocos nesse sentido. Recomendamos verificar todas as atribuições feitas, simplesmente repetindo o objeto logo em seguida da atribuição e verificando se a atribuição foi feita corretamente. Isso tende a deixar meus códigos mais extensos, mas garante que todas as atribuições foram feitas corretamente. Por exemplo:

```{r,eval=FALSE}
dados <- read.csv("dados.csv")
dados
```

**8. Certifique-se que a Classe do objeto é a mesma requerida pela função**

Esse erro é bastante comum e acredito ser o mais difícil de entender e resolver. Ele exige dois conhecimentos que geralmente demoram para serem assimilados pelo usuário iniciante:

> 1. identificar e saber a classe do objeto

> 2. classe de entrada do objeto na função

Todo objeto criado a partir de uma atribuição no R (`<-`) possui uma classe, e essa classe vai depender geralmente da saída da função que o criou. Por exemplo, quando importamos dados de um `.csv` para o R, geralmente utilizamos:

```{r,eval=FALSE}
dados <- read.csv("dados.csv")
dados
class(dados)
"data.frame"
```

A classe desse objeto "dados" é "data.frame". Por exemplo, a função `ggplot()` do pacote `ggplot2`, exige que a entrada do objeto contendo os dados que irão fazer um gráfico seja um "data.frame". Logo, se meus dados foram atribuídos a um objeto com a classe "matrix", terei que utilizar a função `as.data.frame()` para converter a classe desse objeto para "data.frame" e assim poder usar meus dados na função `ggplot()`.

É fundamental estudar e entender as classes dos objetos no R. Uma vez que esse passo é entendido, fica muito mais fácil utilizar a linguagem. Recomendamos esse [site](http://venus.ifca.unican.es/Rintro/dataStruct.html).

#### Tentando resolver os erros

Uma vez que tenhamos entendido e tentado resolver os erros de todas as formas: verificar os pacotes, verificar o diretório, planilhas, dados, todas as linhas de código, o nome dos objetos atribuídos e se a classe desse objeto está correta, e o erro ainda persiste, bem, esse é o momento de ler e procurar pelo erro encontrado.

**1. Leia a documentação das funções**

A função `help()` ou simplesmente `?` abre uma aba no RStudio ou uma aba no navegador da internet com a página de ajuda daquela função que está devolvendo o erro. 

O Help fornece descrições detalhadas dos tópicos, funções e argumentos do R, logo é possível entender exatamente o que a função faz, quais são os tipos de entradas e o que de ser a saída. Note também que há no final dessa página uma parte do código para você reproduzir. Faço-o, examine e compare.

Além do Help, é possível ler materiais específicos de um pacote através de:

> [**1. Vignettes**](https://r-pkgs.org/vignettes.html): que possuem um tutorial bastante detalhado de como usar um certo pacote

> [**2. CheatSheets**](https://rstudio.com/resources/cheatsheets/): que são cartões de referências resumindo todas as funções e funcionalidade de um pacote

**2. Faça buscas extensivas no Google e no Stack Overflow**

É muito difícil imaginar a vida sem o Google© ou outro buscador, pois essas bases nos retornam uma grande quantidade de informação. Entretanto, para melhorar esse retorno, use "R" ou "R <pacote>" e a mensagem de erro.

> "R subscript out of bounds"

Além disso, há outros sites que podem ser especificamente interessantes, como o [RSeek](https://rseek.org/), [R FAQ (Frequently Asked Questions on R)](https://cran.r-project.org/doc/FAQ/R-FAQ.html) e [Stack Overflow](https://stackoverflow.com/).

Para ler mais detalhes sobre como ter ajuda no R, recomendamos esta leitura sobre ajuda no R: [Getting Help with R](https://www.r-project.org/help.html).

#### Idealmente, como pedir ajuda?

Depois de verificar todos os possíveis problemas mais simples, e depois de vasculhar a internet sem sucesso, provavelmente você estará diante de um erro novo… Isso é ótimo e péssimo ao mesmo tempo: muito provavelmente sua dúvida irá melhorar a comunidade R, porque ela ainda não foi encontrada ou solucionada, e provavelmente não há uma solução trivial.

Nesses casos, a primeira coisa à se fazer antes de pedir ajuda é tentar reproduzir seu erro com uma parte pequena do código e dos dados. Inicie um projeto no RStudio totalmente novo e torne-o bem pequeno para que você possa isolar seu erro. Copie o código com a parte de erro do seu projeto existente para reproduzir o erro ou apenas tente codificá-lo do zero, sem todo o excesso de fluência do seu projeto principal. Se você não conseguir reproduzir o erro, terá encontrado uma pista sobre o que está acontecendo com o erro em seu código. Se você PODE reproduzir o erro, ótimo, porque isso o ajudará na próxima etapa.

Há uma série de dicas do próprio R e do Stack Overflow para tornar seu código o mais reprodutível possível, aumentando assim as chances de respostas:

> [Posting Guide: How to ask good questions that prompt useful answers](https://www.r-project.org/posting-guide.html)

> [How do I ask a good question?](https://stackoverflow.com/help/how-to-ask)

> [How to make a great R reproducible example](https://stackoverflow.com/questions/5963269/how-to-make-a-great-r-reproducible-example)

> [How to create a Minimal, Reproducible Example](https://stackoverflow.com/help/minimal-reproducible-example)

Além disso, tente padronizar seu código utilizando o [Style Guide](adv-r.had.co.nz/Style.html) do R. Isso também ajuda a tornar os códigos mais reprodutíveis e padronizados por toda a comunidade de usuários de R.

Nessa etapa final, monte um conjunto de dois conjuntos de arquivos (script e dados), comprima (preferencialmente .zip) e só depois envie pedindo ajuda. Isso vai facilitar muito a vida de quem está tentando ajudar.
