# Pré-requisitos {#prerequisitos}

## Introdução

O objetivo desta seção é

## Pacotes

Todas as operações serão realizadas através da linguagem R, utilizando principalmente os pacotes: *tidyverse* (Wickham et al. 2019) para o formato tidyverse, *here* (Müller 2020) para diretórios, *sf* [@pebesma-2018] para dados vetoriais, *raster* [@hijmans-2020] para dados raster, *rgdal* para formatos geoespaciais (Bivand et al. 2021), *rnaturalearth* (South 2017) e *geobr* (Pereira & Goncalves 2020) para baixar dados vetoriais, e *ggplot2* (Wickham 2016), *ggspatial* (Dunnington 2020), *tmap* (Tennekes 2018), *mapview* (Appelhans et al. 2020), *leaflet* (Cheng et al. 2021), e *viridis* [@garnier-2018] para a composição de mapas, dentro outros.

## Pré-requisitos

Dessa forma, garanta que esses pacotes listados a seguir estejam instalados e carregados.

```{r eval=FALSE}
# instalar pacotes
install.packages(c("tidyverse", 
                   "here", 
                   "sf", 
                   "raster", 
                   "rgdal", 
                   "spData",
                   "rnaturalearth",
                   "geobr",
                   "ggplot2",
                   "ggspatial",
                   "tmap",
                   "tmaptools",
                   "grid",
                   "mapview",
                   "leaflet",
                   "viridis"), 
                 dep = TRUE)
```

```{r message=FALSE, warning=FALSE}
# carregar pacotes
library(tidyverse)
library(here)
library(sf) 
library(raster) 
library(rgdal) 
library(spData)
library(rnaturalearth)
library(geobr)
library(ggplot2)
library(ggspatial)
library(tmap)
library(tmaptools)
library(grid)
library(mapview)
library(leaflet)
library(viridis)
```

> **IMPORTANTE**: Se você estiver utilizando MacOS ou Linux, a instalação dos pacotes listados acima pode não funcionar. Esses sistemas operacionais possuem "requisitos específicos do sistema" que são geralmente descritos no `README.md` dos pacotes no GitHub. Entretanto, há várias instruções específicas que podem ser encontradas [on-line](https://rtask.thinkr.fr/installation-of-r-4-0-on-ubuntu-20-04-lts-and-tips-for-spatial-packages/). Além deste link, há posts sobre [Linux](https://geocompr.github.io/post/2020/installing-r-spatial-ubuntu/) e [MacOS](http://www.kyngchaos.com/) que podem auxiliar.

## Versão do R

## Dados
